福建高等法院金門分院民事判決　　　　　 95年度再易字第5號
再審　原告　甲○○
訴訟代理人　乙○○
再審　被告　福建省連江縣政府
法定代理人　丙○○
上列當事人間請求拆屋還地事件，再審原告對於中華民國95年7
月18日本院94年度上易字第17號確定判決提起再審之訴，本院判
決如下：
    主  文
再審之訴駁回。
再審訴訟費用由再審原告負擔。
    理  由
一、本件再審原告主張：坐落連江縣南竿鄉○○段599 及1132地
    號土地（下稱系爭土地），係再審原告於民國（下同）92年
    5 月28日以時效取得為原因而登記為所有權人，詎再審被告
    未經其同意，竟自88年3 月15日起無權占有系爭土地，作為
    興建再審被告所屬消防局官廳及宿舍等建物使用，為此爰依
    民法第767條、第184條第1 項前段等規定，起訴請求再審被
    告應將系爭土地上占用之建物拆除後，返還予再審原告，並
    自88年3 月15日起至返還土地之日止，按月給付相當於租金
    之不當得利新臺幣（下同）4,674 元，經第一審法院審理結
    果，以93年度訴字第3 號判決再審被告應將坐落連江縣南竿
    鄉○○段599地號及1132地號土地上，如一審附圖E、F、I、
    N、O部分所示建物及地上物拆除後返還予再審原告，並就不
    當得利部分為再審原告部分勝訴之判決，惟再審被告不服提
    起上訴後，鈞院94年度上易字第17號判決（下稱原確定判決
    ）竟就再審原告請求拆屋還地部分廢棄原第一審判決，改判
    駁回再審原告第一審之訴，另就不當得利部分則更正原第一
    審判決之認定，而均告確定。惟再審原告認原確定判決有適
    用法規顯有錯誤、判決理由與主文顯有矛盾及當事人發現未
    經斟酌之證物或得使用該證物，且足受較有利判決之再審事
    由，爰依民事訴訟法第496條第1項第1款、第2款及第13款之
    規定，提起本件再審之訴，並聲明求為廢棄原確定判決，再
    審被告應將系爭土地地上物拆除後返還再審原告，且應給付
    再審原告276,971元，及自93年5月15日起至清償日止，按年
    息百分之五計算之利息，並應自93年5 月15日起至返還系爭
    土地之日止，按月給付5,648元等情。
二、再審被告未提出任何書狀，供本院斟酌，無事實及聲明可資
    記載。
三、按再審之訴顯無再審理由者，法院得不經言詞辯論，以判決
    駁回之，民事訴訟法第502條第2項定有明文。
四、關於原確定判決適用法規顯有錯誤部分
  (一)按民事訴訟法第496 條第1項第1款所謂適用法規顯有錯誤者
　　，係指確定判決所適用之法規，顯然不合於法律，或與現尚
　  有效之司法院解釋或最高法院判例顯然違反者而言；並應以
    確定判決所認定之事實為基礎，以判斷其適用法規是否顯有
    錯誤；但不包括漏未斟酌證據、認定事實錯誤、取捨證據失
    當、判決不備理由及在學說上諸說併存致發生法律上見解歧
    異等情形在內（最高法院90年台再字第27號、84年台上字第
    2470號判決及63年台上字第880號判例可資參照）。
  (二)再審原告雖主張：原確定判決援引最高法院71年台上字第73
    7號判例中，所爭執之土地僅有5平方公尺，且為三角畸零地
    ，無利用價值，與本案系爭837.06平方公尺且位於大馬路邊
    、地形完整之土地迥然不同；且該土地未來蓋屋自住或投資
    民宿等，潛在利益十分巨大，並非如原確定判決所云僅為核
    定裁判費依據之訴訟標的價值701,165 元，再審原告係為行
    使自己之權利，並非專以損害再審被告為主要目的，原確定
    判決援引最高法院上開及45年台上字105 號判例，並據以適
    用民法第148條，其適用法規顯有錯誤等語。
  (三)惟查，再審原告認本件再審被告所屬消防局建物及地上物固
    於其取得所有權登記前已興建完成而占有使用系爭土地，然
    其所有系爭土地公告現值雖非甚鉅，但潛在利益甚大，其為
    主張自己權利雖不免損及再審被告之利益，但並非專以損害
    他人為主要目的，原確定判決遽認其有權利濫用之情，確有
    適用法規顯有錯誤云云。然原確定判決依其確定之事實適用
    民法第148 條及前揭最高法院判例，已詳敘其認定之理由係
    ：「審酌上訴人（即再審被告）興建消防局之目的與功能係
    基於社會公益而非私利，興建消防局過程所支付之費用與土
    地之價值相差懸殊，上訴人於被上訴人（即再審原告）取得
    所有權後曾努力與被上訴人方面商談，上訴人興建過程就查
    證登記聲請人方面容或有疏失，但非屬惡意等等相關因素，
    可認被上訴人一方請求拆屋還地應有違公益，而可認屬權利
    濫用」等語（見原確定判決事實及理由欄伍、五、(八)，二審
    卷83頁），並非僅以系爭土地之公告現值與消防局建物興建
    費用為唯一比較標準，原確定判決並無錯誤，再審原告上揭
    主張，核係就前述法規關於法律上見解及適用結果間之歧異
    ，揆諸前揭最高法院裁判見解，與民事訴訟法第496條第1項
    第1 款適用法規顯有錯誤之規定不符，自不得以此據為聲請
    再審之事由。
  (三)況權利不獨為保護個人之利益，同時為社會全體之向上發展
    而認許，此謂之權利之社會性及公共性；權利之行使，應於
    權利者個人之利益與社會全體之利益調和之狀態為之，從而
    權利之行使，以加害於第三人之目的意思為之者，稱為惡意
    的權利行使。違反公序良俗或權利人方面無正當的利益，或
    權利人因權利之行使所得利益極小，而於他人損害莫大，不
    能相比者，即為權利濫用。本件再審原告固於92年5 月28日
    以時效取得為原因，登記為系爭土地之所有權人，惟再審被
    告所屬消防局消防大樓及附屬設施，卻早於88年3 月15日開
    工，並於90年1 月間完工啟用，再審原告亦自陳於89年農曆
    年後即發現興建該工程（見二審卷20頁），且系爭土地之使
    用分區於90年4 月12日即已依連江縣都市計畫發布變更為公
    用事業用地（供消防局使用）（見二審卷61頁）等情，是再
    審原告於取得所有權之前，即早已知悉系爭土地將有消防局
    建物及附屬設施等負擔，則其事後再行爭執再審被告應拆屋
    還地等情，應亦有悖於誠實信用之法則，併此敘明。
五、關於原確定判決發現未經斟酌之證物部分
  (一)按民事訴訟法第496條第1項第13款所謂當事人發見未經斟酌
    之證物或得使用該證物者，係指前訴訟程序事實審之言詞辯
    論終結前已存在之證物，因當事人不知有此，致未經斟酌現
    始知之者而言，且以如經斟酌可受較有利益之裁判者為限。
    又若該證據在前訴訟程序中業已提出，經法院審核不予採取
    者，亦不得據為再審之理由（最高法院91年台聲字第358 號
    裁定參照）。
  (二)查再審原告所稱發見未經斟酌之證物，係指系爭土地92、93
    、94年公告現值之地價謄本，惟各該證物於前訴訟程序事實
    審已經提出（見一審卷224頁至229頁），且原確定判決已依
    法審酌系爭土地之「公告地價」，而摒棄「公告現值」之計
    算標準（見原確定判決事實及理由欄伍、四、(三)(四)(五)(六)，二
    審卷81、82頁），揆諸上述說明，尚難認再審原告發現原確
    定判決有何未經斟酌之證物，亦不能以此據為提起再審之訴
    之事由。
六、關於原確定判決有理由及主文顯有矛盾部分
  (一)按民事訴訟法第496 條第1項第2款所謂：判決理由與主文顯
    有矛盾，係指判決依據當事人主張之事實，認定其請求或對
    造抗辯為有理由或無理由，而於主文為相反之諭示，且其矛
    盾為顯然者而言（最高法院80年台再字第130 號判例參照）
    。
  (二)次按，本件原確定判決理由伍、四、五已詳予論敘再審原告
    關於拆屋還地之請求，因屬權利濫用，為無理由，另就相當
    於租金之不當得利，亦敘明其適用之依據與計算之標準，並
    於主文項下分別諭知第一審關於命再審被告拆屋還地之部分
    廢棄，而駁回再審原告該部分第一審之訴，並就無權占有之
    不當得利部分，依其計算所得，分別命再審被告給付再審原
    告如主文第三、四項之金額，再審被告其餘上訴並駁回，暨
    諭知訴訟費用之負擔等情，依上說明，並無判決理由與主文
    顯有矛盾之情形。
  (三)再審原告雖主張：原確定判決一面認：胡文光自認其為系
    爭土地之所有權人，而同意再審被占有使用系爭土地，應為
    其所信賴（見原確定判決事實及理由欄伍五(四)倒數第六行）
    ，卻又一方面認：再審原告尚未取得土地所有權人之登記前
    ，只具備為請求權人之資格，尚非合法之所有權人，自不得
    就其登記取得所有權前請求不當得利（見原確定判決事實及
    理由欄伍三第五行起），其前後理由矛盾，故再審原告於登
    記取得所有權之前亦有權利買賣系爭土地，原確定判決否准
    再審原告請求自87年9月26日起至92年5月27日止，再審被告
    所屬消防局建物占用系爭土地所生相當於租金之不當得利，
    實有所誤。原確定判決認定再審被告所屬消防局建物無權
    占有系爭土地之面積（837.06平方公尺）與總面積（973.84
    平方公尺）相差僅136.78平方公尺，依土地法第217 條規定
    之精神，再審被告自應一併租用，故再審原告自得再追加請
    求此部分之不當得利。原確定判決謂再審被告曾努力與再
    審原告商談，並無根據，此實係再審被告片面之主張，政府
    施政之錯誤不應由人民承擔，乃原確定判決遽予採信，顯有
    未當云云。
  (四)惟查，就上述部分，原確定判決係闡述再審被告依其所屬
    公務員及訴外人胡文光之行為（警察局之簽呈及胡文光出具
    之同意書，見一審卷107至113頁），主觀上認知已取得請求
    登記為系爭土地所有權人之同意，故應「非惡意」占用系爭
    土地之理由，此與再審原告所主張原確定判決認定關於無權
    占有所生之不當得利請求權，應基於就其占有具有法定之正
    當權源始得為之，以時效取得為由請求登記為所有權之人，
    既尚未取得所有權，且能否取得亦不確定，自難認具有法定
    之正當權源一節並無扞格，再審原告就此顯有誤會，是原確
    定判決此部分認定並無不當，況此與「判決理由與主文顯有
    矛盾」之再審事由亦不相當，自難認有何再審理由。就上述
    部分，土地法第217 條係關於徵收土地之殘餘部分，因面
    積過小或形勢不整，致不能為相當之使用時所為之特別規定
    ，此與無權占有之不當得利請求權，應符合民法第179 條之
    法定要件，迥然不同，自無任意比附援引之餘地，況再審原
    告於原一、二審事實審均未見此主張或請求，於本件再審之
    訴始行提出，自與再審之訴係為糾正原確定判決錯誤之目的
    不符，且此亦顯與「判決理由與主文顯有矛盾」之再審事由
    不合，難認有何再審理由。就上述部分，已據原確定判決
    事實及理由欄伍、五(七)敘明綦詳，核係其取捨證據、認定事
    實之職權行使，並無「判決理由與主文顯有矛盾」或「適用
    法規顯有錯誤」等再審事由，再審原告此部分主張，亦難認
    有何再審理由。
七、綜上，再審原告以原確定判決有民事訴訟法第496條第1款、
    第2 款及第13款等事由，提起再審之訴，均顯無再審理由，
    爰不經言詞辯論，逕以判決駁回之。
據上論結，本件再審之訴顯無理由，依民事訴訟法第502條第2項
、第78條，判決如主文。
中　　華　　民　　國　九十六　年　　四　　月　　十四　日
                　　  民事庭審判長法　官　李　錦　美
　　　　　　　　　　　　　        法　官　林　瑞　斌
　　　　　　　　　   　　　　   　法　官　朱　光　仁
上開正本證明與原本無異。
不得上訴。
                                  書記官　 洪　國　輝
中　　華　　民　　國　九十六　年　　四　　月　　十四　日
